【裁判字號】    98,交聲,4320
【裁判日期】    981130
【裁判案由】    聲明異議
【裁判全文】
臺灣臺中地方法院交通事件裁定        98年度交聲字第4320號
原處分機關  交通部公路總局臺中區監理所
異  議  人  甲○○
即受處分人
上列異議人因違反道路交通管理處罰條例案件，對於交通部公路
總局臺中區監理所民國98年10月29日所為之處分（中監違字第裁
00-000000000號裁決書），聲明異議，本院裁定如下：
    主    文
原處分撤銷，發回交通部公路總局臺中區監理所。
    理    由
一、原處分機關即交通部公路總局臺中區監理所（下稱原處分機
    關）係以：車主陳巧誼所有車號 2J-8899號自用小客車，於
    民國97年8月11日因「不依期限於97年6月28日參加定期檢驗
    」，經原處分機關依違反道路交通管理處罰條例第 17條第1
    項逕行舉發。異議人即受處分人（陳巧誼限定繼承人，下稱
    受處分人）已於 97年11月3日至原處分機關自動繳納罰鍰並
    申請定期檢驗合格，並未提出不服舉發之意見陳述，依據道
    路交通管理處罰條例第9條第1項前段規定，原處分機關得不
    予裁決。嗣後受處分人於98年10月29日，到原處分機關表示
    不服處罰，原處分機關遂於98年10月29日，以中監違字第裁
    00-000000000號裁決書裁處罰鍰新臺幣（下同） 900元整，
    責令檢驗等語。
二、聲明異議意旨略以：車號 2J-8899號自用小客車原車主陳巧
    誼業已死亡，其各項登記主體已不存在，限定繼承人即受處
    分人自負有承受被繼承人財產上一切權利、義務，而依前開
    規定向公路監理機關申辦死亡過戶繼承登記，詎遭該管單位
    拒絕辦理，苟若無法辦理時，則主管單位依法即應逕行註銷
    車輛牌照，然主管單位不僅未予註銷，甚而將此案登錄列管
    在案，顯見其已同意限定繼承人續為車輛管理人之事實，並
    解釋此項作為已具有行政處分性質。業此，此案利害關係之
    當事人、義務人或受通知人，應係指公路監理機關所為行政
    處分之相對人即受處分人，而非陳巧誼。又受處分人於原車
    主死亡後辦理初次驗車，並向戶政、稅捐、監理機關辦理各
    項異動登記，已盡相當義務，就車號 2J-8899號自用小客車
    之限定繼承人、義務人或管理人即應為受處分人，原處分機
    關是否知悉？則自無疑問。原處分機關竟將舉發違反道路交
    通管理事件通知單填註受通知人為陳巧誼，並向陳巧誼為送
    達，其程序不合法，自無舉發之效力，為此聲明異議等語。
三、按當事人能力，係指得作為程序法律關係主體的法律上資格
    而言，此種法律上之資格，原則上以具備「權利能力」為要
    件，而自然人之「權利能力」，始於出生，終於死亡，民法
    第 6條定有明文。是當事人若不具備當事人能力時，即不得
    作為行政程序之主體。行政程序法第21條明列具有行政程序
    之當事人能力者如下：「一、自然人。二、法人。三、非法
    人之團體設有代表人或管理人者。四、行政機關。五、其他
    依法律規定得為權利義務之主體者。」。從而，若自然人已
    死亡或法人破產程序終止並經法院准予備查時，即不具有行
    政程序上之當事人能力，行政機關自不得對此無權利能力人
    為任何行政行為。故於行政程序進行中，行政機關應依職權
    調查當事人是否具備法定之當事人能力，一旦發現當事人不
    具備當事人能力，即不得對之為行政行為。再按行政處分有
    其他重大明顯之瑕疵者，無效，此為行政程序法第111條第7
    款所明定。是若將已死亡之自然人作為行政處分之客體，並
    課以罰鍰處分者，該處分顯然欠缺處分之客體要件，在外觀
    上具有嚴重而顯著之瑕疵，係屬自始確定為無效之行政處分
    。
四、經查：原處分機關於 97年8月11日，舉發車主陳巧誼有「汽
    車不依限期於 97年6月28日參加定期檢驗」之違規行為，即
    掣開中監車字第 607027443號舉發違反道路交通管理事件通
    知單，以陳巧誼為被通知人及受送達人等情，有前開舉發違
    反道路交通管理事件通知單及送達證書各 1紙在卷可憑。惟
    車號2J-8899號自用小客車原車主陳巧誼，確已於96年5月30
    日死亡，有陳巧誼個人基本資料查詢結果、戶籍謄本及本院
    96年度繼字第 2042號民事裁定各1紙在卷可參。是依上開說
    明，陳巧誼死亡後，即已喪失法律上之權利能力，而無當事
    人能力，任何行政機關皆無從對之為行政行為，則原處分機
    關對已無當事人能力之陳巧誼掣開之前揭舉發違反道路交通
    管理事件通知單，自始即無從送達於已死亡之陳巧誼，非但
    程序不符規定，且該行政處分自始即確定無效，任何人皆得
    對之主張無效。原處分機關未予詳查，未再經舉發程序，即
    於98年10月29日，以中監違字第裁00-000000000號裁決書，
    將原以車主陳巧誼為裁罰對象之舉發違規事實，於裁決書內
    逕改列受處分人為裁罰對象，並載明陳巧誼限定繼承人甲○
    ○，遽予裁罰，剝奪受處分人得依道路交通管理處罰條例第
    9條第1項規定，於接獲舉發違反道路交通管理事件通知單後
    ，於15日內，向處罰機關陳述意見之權利，且本案亦無資料
    顯示受處分人是否為陳巧誼之唯一法定繼承人，原處分機關
    逕以受處分人為裁罰對象，亦有未洽。原處分既有上開違法
    之處，自應依法撤銷原處分，並發回原處分機關重為適法之
    處理。
五、據上論斷，應依道路交通管理處罰條例第 87條第2項、道路
    交通案件處理辦法第20條前段，裁定如主文。
中    華    民    國    98    年    11    月    30    日
                        交通法庭  法  官  陳  得  利
上正本證明與原本無異。
如不服本裁定，應於送達後5日內，向本院提出抗告
                                  書記官  吳  慕  先
中    華    民    國    98    年    11    月    30    日


司法院資訊處製作；財團法人民間司法改革基金會備份。
